【裁判字號】    87,訴,719
【裁判日期】    890831
【裁判案由】    貪污
【裁判全文】
臺灣嘉義地方法院刑事判決                          八十七年度訴字第七一九號
    公  訴  人  臺灣嘉義地方法院檢察署檢察官
    被      告  巳○○
                乙○○
                未○○
    右三人共同
    選任辯護人  蔡作弘
    被      告  戌○○
    選任辯護人  蔡碧仲
                張雯峰
                奚淑芳
    被      告  子○○
    選任辯護人  蕭敦仁
    被      告  寅○○
    選任辯護人  張雯峰
                奚淑芳
右列被告等因貪污案件，經檢察官提起公訴（八十七年度偵字第五三六０號），本院
判決如左：
    主  文
巳○○共同依據法令從事公務之人員，對於主管之事務，直接圖利，處有期徒刑伍年
陸月，褫奪公權肆年。
子○○、戌○○共同依據法令從事公務之人員，對於主管之事務，直接圖私人不法之
利益，均各處有期徒刑貳年陸月，均褫奪公權貳年。
乙○○、未○○共同行使公務員明知為不實之事項，而登載於職務上所掌之公文書，
足以生損害於公眾，乙○○處有期徒刑貳年陸月，未○○處有期徒刑參年，均褫奪公
權貳年。
寅○○無罪。
    事  實
一、巳○○於民國八十五年間曾任職嘉義縣溪口鄉鄉長，子○○則為嘉義縣溪口鄉公
    所總務，其二人行為時均係依據法令從事公務之人員，緣八十五年四月間，嘉義
    縣溪口鄉公所獲得行政院文化建設委員會補助新台幣一千一百二十五萬元經費，
    且溪口鄉公所自行提撥二百五十萬元配合款，共計一千三百七十五萬元，作為辦
    理「八十五年度充實鄉鎮展演計畫」（以下稱充實鄉鎮展演計畫）之經費，藉以
    充實嘉義縣溪口鄉之展演活動場所，工程施作地點為嘉義縣溪口鄉溪口國民小學
    ，因該工程金額為一千三百七十五萬元，依據現行「機關營繕工程及購置定製變
    賣財物稽察條例」及「嘉義縣政府暨各機關學校辦理營繕工程購置定製變賣財物
    作業程序表」之規定，金額在二百萬元以上，應採取公開招標之方式發包，不得
    以比價方式辦理，然巳○○為使其友人未○○及其姑丈乙○○得以順利承攬上開
    工程獲取不法利益，乃於八十五年五月間該「充實鄉鎮展演計畫」工程欲委託設
    計規劃之初，巳○○先通知設於嘉義市鎮一一二號「六興工程顧問有限公司
    」之實際負責人戌○○，要其提出參與設計規劃費用之估價單，巳○○並另自行
    尋找「文亞工程顧問有限公司」、「誠揚工程顧問有限公司」二家公司提出設計
    規劃之估價單，然後將前該三家之估價單交由不知情之溪口鄉公所民政課員寅○○辦理比價，寅○○乃依據估價單所示「六興工程顧問有限公司」之規劃設計監
    造費最低，而簽擬由「六興工程顧問有限公司」得標進行設計規畫，巳○○見「
    充實鄉鎮展演計畫」工程之設計規劃由與其熟識負責人為戌○○之「六興工程顧
    問有限公司」得標，即指示「六興工程顧問有限公司」之負責人戌○○將該「充
    實鄉鎮展演計畫」工程分別設計規劃細分為七項工程，且各項工程發包金額則設
    計為二百萬元以下，俾便於規避「機關營繕工程及購置定製變賣財物稽察條例」
    及「嘉義縣政府暨各機關學校辦理營繕工程購置定製變賣財物作業程序表」所規
    定二百萬元以上金額之工程需辦理公開招標之規定，使未○○與乙○○得以順利
    承攬前開工程獲利，而戌○○獲得指示後亦明知此事，竟基於與巳○○共同圖他
    人不法利益之犯意聯絡，將前揭「充實鄉鎮展演計畫」工程設計規劃細分為舞臺
    音響工程、舞臺布幕工程、舞臺燈光工程、空調工程、窗簾工程、土木工程、座
    椅工程共計七項，每項細部工程發包金額均在二百萬元以下，且在設計規劃部分
    工程成本時，未依工程實際成本及得標廠商合理利潤認列，俾便於未○○、乙○○得以藉承攬前開工程而獲取合理利潤以外之不法利益，待戌○○製作工程預算
    書完成設計規劃後，寅○○即將前開工程簽由溪口鄉公所總務子○○於八十五年
    六月底前辦理發包比價作業；而因未○○、乙○○均未具承包廠商之資格，為能
    順利承攬前開工程，乃思借用具資格廠商之牌照參與比價，未○○、乙○○分別
    向甲○○（大川水電材料工程行）、酉○○（滿城水電工程行）、丁○○（明輝
    水電工程處）、申○○（一允營造股份有限公司）、卯○○（玉霖營造有限公司
    ）、庚○○（上立營造有限公司）、壬○○（太龍營造股份有限公司）、辛○○
    （天翔水電工程行）、丙○○（宏建土木包工業）、戊○○（東億水電行）、癸○○（光洋水電行）、陳清雄（銘晟營造有限公司）（以上甲○○、酉○○、丁○○、申○○、卯○○、庚○○、壬○○、辛○○、丙○○、戊○○、癸○○等
    十一人所涉違反公平交易法行為，業經本院判決無罪確定，陳清雄因死亡而經檢
    察官為不起訴處分確定）借用大川水電材料工程行、滿城水電工程行、明輝水電
    工程處、一允營造股份有限公司、玉霖營造有限公司、上立營造有限公司、太龍
    營造股份有限公司、天翔水電工程行、宏建土木包工業、東億水電行、光洋水電
    行、銘晟營造有限公司之牌照作為參與比價承攬前開七項工程之用，並將該廠商
    名單交予巳○○；而子○○於辦理「充實鄉鎮展演計畫」七項工程之比價作業時
    ，竟與巳○○共同基於圖他人不法利益之犯意聯絡，接受巳○○之指示，依據巳
    ○○所交付前開工程得參與比價廠商之名單，簽擬前開七項工程之比價廠商資料
    之公文書送巳○○批閱，而於八十五年六月二十九日，果以簽呈將前開「充實鄉
    鎮展演計畫」舞臺音響工程及空調工程簽註交由大川水電材料工程行、滿城水電
    工程行、明輝水電工程處三家比價，土木工程及座椅工程交由一允營造股份有限
    公司、玉霖營造有限公司、上立營造有限公司三家比價，舞臺燈光工程交由天翔
    水電工程行、東億水電行、光洋水電行三家比價，舞臺布幕工程及窗簾工程交由
    太龍營造有限公司、宏建土木包工業、銘晟營造有限公司三家比價，巳○○於核
    閱簽呈後即指示子○○通知未○○、乙○○領取前開七項細部工程之投標資料，
    子○○亦依巳○○指示將舞臺音響工程、空調工程之投標資料交付乙○○，而其
    餘五項工程之投標資料則交付未○○，未通知參與比價廠商領取標單資料，乙○○、未○○二人於領得投標資料後，即以前開廠商之名義，將參與比價之投標資
    料填寫後寄回溪口鄉公所，巳○○及子○○均明知前開參與比價廠商之投標資料
    均係乙○○、未○○二人借牌後所提出，前開參與比價廠商非有實際競標行為，
    巳○○、子○○竟仍與無公務員資格之乙○○、未○○共同基於公務員明知不實
    事項而登載於職務上所掌公文書之犯意聯絡，於八十五年七月六日上午十時辦理
    開標作業時，由子○○、巳○○共同製作前開七項工程不實之比價紀錄表，並據
    以行使，使乙○○、未○○順利以大川水電材料行名義標得舞臺音響工程及空調
    工程，以天翔水電工程行名義標得舞臺燈光工程，以一允營造股份有限公司名義
    標得座椅工程及土木工程，以太龍營造股份有限公司名義標得舞臺布幕工程及窗
    簾工程，足生損害於嘉義縣溪口鄉公所對前開工程發包比價之正確性及公文書之
    正確性；乙○○、未○○二人以借牌比價方式標得上述工程後，因其二人對各該
    工程主要施工部分並無施作能力，乃經由戌○○之介紹，藉由轉包方式，將前述
    工程部分交由其他廠商施工，其中就座椅工程全數轉包予台南椅業企業有限公司
    ，轉包金額為一百二十萬元，空調工程轉包予益祿空調設備有限公司，轉包金額
    一百二十九萬一千五百元，轉包部分為空調工程百分之八十，舞台音響工程轉包
    予超進音響燈光有限公司，轉包金額一百零三萬九千五百元，轉包範圍為除包商
    估價單所示「各式線料接頭」、「各式五金另件」外之部分，舞台布幕工程透過
    超進音響燈光有限公司轉包予奇億裝潢企業有限公司一百萬元，轉包範圍為包商
    估價單所列編號一至十六項部分，舞台燈光工程轉包予超進音響燈光有限公司一
    百零一萬三千二百五十元，轉包範圍為包商估價單所列編號一至八項之部分，窗
    簾工程轉包予侯啟文六十萬元，轉包部分為包商估價單所示窗簾盒以外之部分，
    土木工程部分，其中花黎木地板施作則由株茂木業有限公司施工，未○○、乙○○於承攬得前開工程後，藉由轉包即得三百三十五萬三千五百二十八點零一元之
    利益，巳○○、戌○○、子○○即以此方式，共同圖利乙○○、未○○二人共計
    三百三十五萬三千五百二十八點零一元之不法利益；嗣於本案偵查中，因子○○
    、戌○○二人自白前開部分圖利事實，因而查知上情。
二、案經法務部調查局嘉義縣調查站移送台灣嘉義地方法院檢察署檢察官偵查起訴。
    理  由
壹、有罪部分：
一、訊據被告巳○○、乙○○、未○○、戌○○、子○○五人均矢口否認上揭犯行，
    巳○○辯稱：前開「充實鄉鎮展演計畫」工程，係經由行政院文化建設委員會核
    定結果委託細部設計，而後經由縣政府審核，各項工程之底價亦係由縣政府核定
    ，溪口鄉公所僅係受委託設計之單位，其並無決策或裁奪之權，自亦無主管之責
    ，工程分項設計、比價發包是否違反規定，預估底價是否適當，審核單位自有權
    責加以否定或予以變更，非其所得決定，又並無指示戌○○將前開工程細分為七
    項，戌○○係依據專業之判斷將工程規劃為七項，其亦基於尊重專業之立場，將
    設計規劃之工程送交縣政府審核，未○○、乙○○是否參與工程之招標，其並不
    知悉，並無圖利他人之行為；被告乙○○辯稱：前開工程進行招標比價當時，係
    任職於溪口鄉公所之臨時僱員，因工程之比價非機密事項，因就工作之便知悉本
    件工程，因此借用大川水電行之名義參與投標，另借得滿城及明輝水電行之牌照
    陪標，此事巳○○並不知情，且其承作之工程，雖有請益祿空調設備有限公司、
    超進音響燈光有限公司承作，但其本身亦有施工，所獲利亦僅係市場上認同之合
    理利潤之內，非有圖利之行為；未○○辯稱：其係受僱於一允營造股份有限公司
    為本件土木工程及座椅工程之工地負責人，每月薪資五萬元，有承包商工地負責
    人名單及薪資所得扣繳憑單可證，又受太龍營造有限公司委託現場監工，並非事
    先參與工程之圍標，並無圖利之行為；戌○○辯稱，本件工程僅係受委託設計規
    劃，並未參與發包作業，且上開工程在設計規劃當時，將各項目細分，目的要專
    業人員施工，以提高品質，有實際需要，至於工程邀標對象與設計理念無法密合
    乙事，其並未知情，又上開工程之底價雖經公共工程委員會認為核定底價、決標
    金額與再轉包金額差價太大，顯有誤會，因轉包部分僅係工程之一部份，轉包價
    僅係工程之部分金額並非工程之總額，另工程之核定底價及工程預算曾送嘉義縣
    政府審核，依縣政府八九府教社字第三二五九八號函所示，表示係查詢當時市價
    為依據而審核，故本案工程之設計及單價並無不妥之處；子○○辯稱：前開工程
    之金額既符合辦理比價之規定，故其簽呈鄉長選取廠商進行比價，係符合相關招
    標規定，又其雖於調查站筆錄中自白將空白標單交付乙○○、未○○二人，且將
    工程款由乙○○、未○○二人領走，然該自白不僅前後不符，且與廠商到庭陳述
    情節相異，顯與事實不符，故該自白不得採為認定其犯罪之證據，另其擔任總務
    ，負責工程發包、圖說、標單之發放事宜，不知乙○○有借牌圍標之情事，亦無
    圖利乙○○、未○○二人之行為云云。惟查：
（一）八十五年間四月間，嘉義縣溪口鄉公所獲得行政院文化建設委員會補助一千一
      百二十五萬元經費，且溪口鄉公所自行提撥二百五十萬元配合款，共計一千三
      百七十五萬元，作為辦理「八十五年度充實鄉鎮展演計畫」之經費，藉以充實
      嘉義縣溪口鄉之展演活動場所，工程施作地點則為嘉義縣溪口鄉溪口國民小學
      ，該工程由「六興工程顧問有限公司」、「文亞工程顧問有限公司」、「誠揚
      工程顧問有限公司」三家公司提出估價單後比價，因「六興工程顧問有限公司
      」之規劃設計監造費最低，乃由溪口鄉公所民政課員寅○○簽擬由「六興工程
      顧問有限公司」得標進行設計規劃，並由被告即當時任職溪口鄉鄉長之巳○○
      核定後，由「六興工程顧問有限公司」負責設計規劃，而後「六興工程顧問有
      限公司」將該「充實鄉鎮展演計畫」工程分別設計規劃為七項工程，待設計完
      成，並經嘉義縣政府核定底價後，寅○○即將前開工程簽由被告即當時任職溪
      口鄉公所總務負責工程發包之子○○於八十五年六月底前辦理發包比價作業，
      子○○乃分別簽擬前開七項工程之比價廠商資料之公文送巳○○批閱，即於八
      十五年六月二十九日，以簽呈將前開「充實鄉鎮展演計畫」舞臺音響工程及空
      調工程簽註交由大川水電材料工程行、滿城水電工程行、明輝水電工程處三家
      比價，土木工程及座椅工程交由一允營造股份有限公司、玉霖營造有限公司、
      上立營造有限公司三家比價，舞臺燈光工程交由天翔水電工程行、東億水電行
      、光洋水電行三家比價，舞臺布幕工程及窗簾工程交由太龍營造有限公司、宏
      建土木包工業、銘晟營造有限公司三家比價，再於八十五年七月六日上午十時
      辦理開標作業，並由子○○製作前開七項工程之比價紀錄表，經巳○○核定後
      ，其中舞臺音響工程及空調工程核定由大川水電材料工程行得標，舞臺燈光工
      程由天翔水電工程行得標，座椅工程及土木工程由一允營造股份有限公司得標
      ，舞臺布幕工程及窗簾工程由太龍營造有限公司得標，而後前述工程部分交由
      其他廠商施工，其中就座椅工程全數轉包予台南椅業企業有限公司，轉包金額
      為一百二十萬元，空調工程轉包予益祿空調設備有限公司，轉包金額一百二十
      九萬一千五百元，轉包部分為空調工程百分之八十，舞台音響工程轉包予超進
      音響燈光有限公司，轉包金額一百零三萬九千五百元，轉包範圍為除包商估價
      單所示「各式線料接頭」、「各式五金另件」外之部分，舞台布幕工程透過超
      進音響燈光有限公司轉包予奇億裝潢企業有限公司一百萬元，轉包範圍為包商
      估價單所列編號一至十六項部分，舞台燈光工程轉包予超進音響燈光有限公司
      一百零一萬三千二百五十元，轉包範圍為包商估價單所列編號一至八項之部分
      ，窗簾工程轉包予侯啟文六十萬元，轉包部分為包商估價單所示窗簾盒以外之
      部分，土木工程部分，其中花黎木地板施作則由株茂木業有限公司施工之事實
      ，業據被告巳○○、子○○、寅○○、戌○○分別於調查、偵查及本院審理中
      陳述在卷，又有證人即益祿空調設備有限公司負責人丑○○、台南椅業企業有
      限公司負責人亥○○、侯啟文、超進音響燈光有限公司負責人辰○○、奇億裝
      潢企業有限公司負責人潘基水、株茂木業有限公司負責人己○○等人調查及本
      院審理中證述在卷，復有被告寅○○所製作「充實鄉鎮展演計畫」工程設計規
      劃比價簽呈一紙、嘉義縣政府八十五年六月二十七日八五府教社字第七三九七
      ０號函影本一紙、「充實鄉鎮展演計畫」工程預算書七本、「充實鄉鎮展演計
      畫」工程合約七本、「充實鄉鎮展演計畫」工程標單二十一本、工程比價紀錄
      表七紙在卷可證。
（二）被告寅○○辦理「充實鄉鎮展演計畫」工程之設計規劃，被告巳○○曾交付「
      六興工程顧問有限公司」、「文亞工程顧問有限公司」、「誠揚工程顧問有限
      公司」三家公司之名單欲辦理前述工程之設計規劃，而後寅○○其辦公桌上放
      置有前開三家廠商之估價單，寅○○即依據該三張估價單簽請由規劃設計監造
      費用最低之「六興工程顧問有限公司」得標，並由巳○○核定之事實，業據被
      告寅○○於調查、偵查及本院審理中陳述在卷（見被告寅○○調查筆錄、八十
      七年十月二日偵查筆錄、本院八十八年一月十二日訊問筆錄）；而被告巳○○
      曾以電話與被告戌○○聯繫，要戌○○開立「充實鄉鎮展演計畫」工程之設計
      監造費估價單送溪口鄉公所，戌○○乃開立估價單送溪口鄉公所交巳○○收執
      之事實，亦據被告戌○○於調查中陳述在卷；而在「六興工程顧問有限公司」
      得標設計規劃前開工程後，戌○○曾至溪口鄉公所造訪巳○○，研討有關設計
      之相關細節，巳○○除告知該計劃經費金額外，亦當場告知施作內容之概要，
      並詢及戌○○可否依據施作內容之互異，而分別設計為數項工程，因戌○○曾
      事先親至該計劃預定施作現場勘查過，致乃當場向巳○○提出將該計劃分為七
      項工程予以設計，經巳○○認可後，戌○○乃要求「六興工程顧問有限公司」
      所屬設計人員將該計劃分為七項工程進行設計，因巳○○已明示將該計劃分別
      設計為數項工程，戌○○已知悉巳○○欲將該計劃分為數項工程，以俾採比價
      方式發包，所以戌○○要求所屬就各工程之設計及其發包金額均管制在二百萬
      元以下，以符合嘉義縣政府所頒營繕規定中，得採比價方式發包之相關規定之
      事實，被告戌○○亦於調查筆錄中陳述明確（見被告戌○○八十七年七月二十
      三日調查筆錄）；又被告子○○辦理「充實鄉鎮展演計畫」七項工程之比價作
      業，遴選參與比價廠商，係依據被告巳○○所交付得參與比價廠商之名單，簽
      擬前開七項工程之比價廠商資料之公文送巳○○批閱，於八十五年六月二十九
      日，以簽呈將前開「充實鄉鎮展演計畫」舞臺音響工程及空調工程簽註交由大
      川水電材料工程行、滿城水電工程行、明輝水電工程處三家比價，土木工程及
      座椅工程交由一允營造股份有限公司、玉霖營造有限公司、上立營造有限公司
      三家比價，舞臺燈光工程交由天翔水電工程行、東億水電行、光洋水電行三家
      比價，舞臺布幕工程及窗簾工程交由太龍營造有限公司、宏建土木包工業、銘
      晟營造有限公司三家比價，而後巳○○指示子○○通知被告未○○、乙○○二
      人領取前開七項細部工程之空白標單，子○○亦依巳○○指示將舞臺音響工程
      、空調工程之空白標單六份交付乙○○，而其餘五項工程之空白標單則交付未
      ○○，其未曾通知參與比價得標之廠商領取標單之事實，已據被告子○○於法
  務部調查局嘉義縣調查站調查筆錄中陳述明確（見被告子○○八十七年六月二
      六月二十三日、八十七年七月二十一日、八十七年七月二十八日調查筆錄），
      且有溪口鄉公所八十五年六月二十九日比價簽呈七紙在卷；另被告乙○○係巳
      ○○之姑丈，巳○○於八十三年七月間任職溪口鄉鄉長，乙○○因此任職於溪
      口鄉公所臨時僱員，巳○○曾告知被告乙○○有「充實鄉鎮展演計畫」工程可
      標，乙○○乃借得大川水電材料工程行、滿城水電工程行、明輝水電工程處三
      家廠商牌照參與比價，並向子○○領取舞台音響及空調工程之空白標單六份之
      事實，亦據被告乙○○於偵查中及調查陳述綦詳（見被告乙○○八十七年十月
      二日偵查筆錄、十月十五日偵查筆錄、八十七年六月十八日、六月三十日調查
      筆錄），且乙○○商借牌照參與比價乙事，更據同案被告甲○○（大川水電材
      料工程行負責人）、酉○○（滿城水電工程行負責人）、丁○○（明輝水電工
      程處負責人）於調查中及本院審理時（見本院八十八年一月十二日訊問筆錄）
      陳述在卷；此外，證人即溪口鄉公所民政課長莊芳時亦證稱溪口鄉公所只要是
      民政課負責之工程，都是由巳○○自行找三家顧問公司比價，民政課指示作書
      面簽呈，並沒有找顧問公司之權限等語（見莊芳時八十七年六月二十三日調查
      筆錄）；以被告寅○○、戌○○、子○○、乙○○、證人莊芳時等人前揭所述
      內容，就被告巳○○如何對「充實鄉鎮展演計畫」工程選擇廠商參與設計規劃
      比價、指示工程設計分為七項工程、選擇廠商參與承包比價、告知乙○○參與
      工程之招標，不僅前後相符一致，應堪為信，又斟酌被告乙○○乃巳○○之親
      人，應無陷害巳○○之情，乙○○所借牌參與空調及舞台音響工程比價廠商，
      又與子○○所簽呈參與比價之廠商相符，且經巳○○亦無異議而核定，另空調
      及舞台音響工程之空白標單，係由乙○○領走等情，則本件「充實鄉鎮展演計
      畫」工程從設計規劃至發包施工，乃至設計規劃內容，應係由被告巳○○所主
      導，被告巳○○雖否認指示戌○○將工程分為數項，提供子○○所簽擬得參與
      比價之廠商名單，並稱不知情乙○○借牌比價乙事，顯非實在。
（三）被告子○○辦理「充實鄉鎮展演計畫」工程之比價作業，巳○○於核閱簽呈後
      即指示子○○通知未○○、乙○○領取前開七項細部工程之投標資料，子○○
      亦依巳○○指示將舞臺音響工程、空調工程之投標資料交付乙○○，而其餘五
      項工程之投標資料則交付未○○之事實，業據被告子○○於調查中陳述在卷；
      被告未○○雖否認曾至溪口鄉公所向子○○領取前開五項之空白標單，然子○○所供稱前揭工程之空白標單分別交付乙○○與未○○，其中交付乙○○部分
      ，業據被告乙○○陳述一致，已如前述，顯見子○○之供述，非為虛構，又本
      件工程之圖說費，依據卷附之音響舞台工程、舞台燈光工程、土木工程、舞台
      布幕工程、窗簾工程、座椅工程之溪口鄉公所公庫繳款書，每一份均記載三家
      比價廠商所繳納之三份圖說費共計九百元，有各該工程公庫繳款書可證，與溪
      口鄉公所財政課長林肇基所證述溪口鄉公所發包各項工程，各有意參與投標之
      廠商如欲購買工程圖說時，係須先向鄉公所秘書室中總務人員申請，由總務人
      員開立公庫繳款書四聯單，轉交財政課加蓋財政課長印鑑後，再轉交給工程承
      包商持向鄉公所公庫辦理繳款，工程包商再持該繳款書其中一聯向公所總務人
      員領取工程圖說，完成手續之情不符（見林肇基八十七年六月二十三日調查筆
      錄），依正常程序，開具繳款書與收款單位既非同一機關單位，則每一份公庫
      繳款單應係一廠商就一工程所繳納之圖說費三百元，而非如本件以一公庫繳款
      單記載一工程所參與比價之三廠商所繳納之圖說費共九百元，顯見被告乙○○
      供述其向子○○領取空調及音響工程標單，並繳納六份空白標單共計一千八百
      元之情可信；再以太龍營造股份有限公司負責人壬○○於調查中供述領取舞台
      布幕及窗簾工程之空白標單各三份（參與比價廠商為宏運土木包工業、銘晟營
      造有限公司），繳納一千八百元（見壬○○調查筆錄），與宏運土木包工業負
      責人丙○○所供述並非委託壬○○代為購買圖說及領取標單等語未符（見丙○○調查筆錄），而天翔水電工程行實際負責人辛○○先則供述舞台燈光工程係
      由其領取投標資料，經調查人員提示子○○所供述空白標單交由未○○領走之
      記載，辛○○則改口「溪口鄉公所總務會將舞台燈光工程得參與比價廠商始得
      領取之投標資料計三份，交由未○○領走，本人亦沒辦法阻止」等語（見辛○○調查筆錄），顯示其所為親自領取標單之供述不實，又被告申○○（一允營
      造有限公司負責人）供述領取標單，將圖說費三百元繳給總務收執，總務並未
      開立收據之情，亦與證人林肇基所述領取標單繳款程序不合，其供述領取標單
      情形，亦不實在，而被告癸○○（光洋水電工程行）供述未購買舞台燈光工程
      之圖說，亦未繳納圖說費等語（見癸○○調查筆錄），與卷附溪口鄉公所舞台
      燈光工程公庫繳款書所載已繳納圖說費一千八百元不符，再再顯示五項工程標
      單，非由個別廠商所領取無誤，否則何以其等供述領取標單繳納圖說費皆為不
      符；至於其餘被告戊○○（東億水電行負責人）、張淑滿（被告辛○○之配偶
      ）、卯○○（玉霖營造有限公司負責人）所供述，或為不清楚標單之領取，或
      其陳述與前揭事證不符，均不足採；依上所述，各該工程之標單既非由個別廠
      商所分別領取，則被告子○○所供述五項工程標單交由被告未○○領取一事，
      應為真實。
（四）再以「充實鄉鎮展演計畫」七項工程曾分別轉包予台南椅業企業有限公司、益
      祿空調設備有限公司、超進音響燈光有限公司、奇億裝潢企業有限公司、侯啟
      文、株茂木業有限公司等廠商施工之事實，已如前述，而據益祿空調設備有限
      公司負責人丑○○證稱，其在施工現場係與乙○○、未○○二人商議施工事宜
      ，施工完畢，亦應未○○之通知，向未○○領取工程款（見丑○○調查筆錄、
      本院八十八年十二月二十九日訊問筆錄）；台南椅業企業有限公司負責人亥○○證稱，均係與未○○談論購買沙發連結椅事宜，並與未○○就沙發連結椅之
      買賣，簽有合約書一紙，從未與得標廠商一允營造有限公司洽談（見亥○○調
      查筆錄），並有合約書影本一紙在卷；侯啟文證稱，先由一位邱先生洽談施工
      事宜，後來由一位劉先生負責，施工現場亦見劉先生在場，事後亦向劉先生請
      款，劉先生即為未○○無誤等語（見侯啟文調查筆錄）；超進音響燈光有限公
      司負責人辰○○證稱，對於未○○有印象等語（見辰○○調查筆錄）；另大川
      水電工程行一百九十六萬八千五百元工程款之公庫支票係由未○○所領取，其
      餘工程共計六張公庫支票，也有由未○○所領取之事實，業據溪口鄉公所出納
      涂炎燦證述在卷（見涂炎燦調查筆錄）且有編號0000000號支票存根在
      卷可證；而一允營造有限公司一百九十三萬七千元、一百九十五萬六千元工程
      款、太龍營造有限公司一百九十六萬五千元、九十九萬五千元之工程款、天翔
      水電工程行一百九十六萬一千一百元工程款、大川水電材料工程行一百九十六
      萬元、一百九十六萬八千五百元工程款，均由被告未○○領取之事實，亦據證
      人即嘉義縣溪口鄉農會職員陳美莉、張月意證述在卷，且有嘉義縣溪口鄉農會
      提領一百萬元以上現金交易紀錄簿影本在卷；而被告未○○亦不否認在前揭工
      程施工現場督工，亦不否認領取本件工程款（見被告未○○調查筆錄、八十七
      年十月二日、八十七年十月十五日偵查筆錄）；以本件「充實鄉鎮展演計畫」
      七項工程中除空調、舞台音響工程外，其餘五項工程之空白標單均係由被告子
      ○○交付被告未○○領取，又工程現場由未○○督工，轉包廠商亦與未○○交
      涉，甚至工程款亦均由未○○所領取，均如前述，則顯然本件「充實鄉鎮展演
      計畫」工程除由被告乙○○借牌承作外，其餘工程係由未○○所借牌參與比價
      得標，應堪為證；至於被告即一允營造股份有限公司負責人申○○陳稱，未○○係其僱用之施工現場工地主任，工程開支均由未○○先行墊付，並提出未○○之各類所得扣繳暨免扣繳憑單一紙為證，被告即太龍營造股份有限公司實際
      負責人壬○○陳稱係在得標後方將工程全部交由未○○處理，未○○抽成百分
      之五等語；然不僅壬○○所陳述與被告未○○於調查筆錄中所供述僅負責太龍
      營造有限公司之舞台布幕及窗簾現場施工，未支出材料費及工資之情未符，申
      ○○所為上揭供述，亦與未○○所供述一允營造股份有限公司亦就工資及材料
      出資過等語未符（見本院八十七年十二月十八日訊問筆錄），被告未○○、申
      ○○、壬○○三人竟對各該工程施工之重要部分為相歧異之供述，顯見申○○
      、壬○○之供述，係迴護被告護未○○之詞，洵不足採。
（五）被告戌○○所經營之「六興工程顧問有限公司」負責本件「充實鄉鎮展演計畫
      」工程之設計規劃，其所設計規劃之工程預算，本應兼顧工程之實際成本及廠
      商合理之利潤，然據證人即益祿空調設備有限公司負責人丑○○證稱，戌○○
      以電話介紹「充實鄉鎮展演計畫」之空調工程，並告知原得標人願以一百三十
      萬元交付他人施作，因渠認為仍有利潤，益祿空調設備有限公司即以一百二十
      九萬一千五百元承作該空調工程，承作部分為原工程百分之八十（見本院八十
      八年十二月二十九日訊問筆錄、證人丑○○八十七年七月六日調查筆錄），依
      此對照空調工程部分乙○○、未○○二人領得工程款金額計一百九十六萬八千
      五百元，乙○○、未○○就益祿空調設備有限公司承作部分所領得之工程金額
      為一百五十七萬四千八百元，竟較轉包廠商益祿空調設備有限公司承作該空調
      工程所得（益祿空調設備有限公司之承作金額已包含其應得利潤），差額為二
      十八萬三千三百元；再據台南椅業企業有限公司負責人亥○○證稱，戌○○曾
      向其詢問沙發連結椅之價格，渠曾告知實際售價為牌價表價格百分之五十五，
      實際價格為每張三千一百三十五元，戌○○即介紹未○○向其購買沙發連結椅
      ，每張二千五百元（見亥○○八十七年七月六日調查筆錄），台南椅業企業有
      限公司並據此承作該座椅工程，承作部分為座椅工程全部之事實，亦據戌○○
      陳述在卷（見本院八十八年十二月九日訊問筆錄、八十八年十二月二十九日訊
      問筆錄），而對照乙○○、未○○就座椅工程領得工程款金額一百九十五萬六
      千元，台南椅業企業有限公司之承作金額為一百二十萬元（台南椅業企業有限
      公司之承作金額已包含其應得利潤），其中差額竟為七十五萬六千元；依上述
      金額之比較可知，被告戌○○明知空調工程及座椅工程之實際成本及合理利潤
      為何，卻未將該成本及利潤反映在其所設計規劃「充實鄉鎮展演計畫」工程之
      預算書中，反而介紹被告未○○將各該工程轉包予其訪得之廠商，致使乙○○
      、未○○得藉轉包得利，再對照前揭戌○○所陳述「六興工程顧問有限公司」
      得標設計規劃前開工程後，戌○○曾至溪口鄉公所造訪巳○○，研討有關設計
      之相關細節，巳○○除告知該計劃經費金額外，亦當場告知施作內容之概要，
      並詢及戌○○可否依據施作內容之互異，而分別設計為數項工程，因戌○○曾
      事先親至該計劃預定施作現場勘查過，致乃當場向巳○○提出將該計劃分為七
      項工程予以設計，經巳○○認可後，戌○○乃要求「六興工程顧問有限公司」
      所屬設計人員將該計劃分為七項工程進行設計，因巳○○已明示將該計劃分別
      設計為數項工程，戌○○已知悉巳○○欲將該計劃分為數項工程，以俾採比價
      方式發包，所以戌○○要求所屬就各工程之設計及其發包金額均管制在二百萬
      元以下，以符合嘉義縣政府所頒營繕規定中，得採比價方式發包之相關規定等
      語（見被告戌○○八十七年七月二十三日調查筆錄），足認被告戌○○係應巳
      ○○之要求，從事工程設計規劃時，僅在意符合比價規定，而未據實反應工程
      之實際成本及廠商合理之利潤；而上揭事證，更足證本件工程雖曾送嘉義縣政
      府審核，然審核單位並未儘審核之責，是不得以本件工程曾送縣政府核定底價
      ，而據以推卸責任；本件「充實鄉鎮展演計畫」工程經本院囑託行政院工共工
      程委員會工程技術委員會鑑定，亦認定：「本案依原設計單位宣稱為實際規劃
      設計需要細分為七項，如以專業分工以追求更高品質的前提下，尚可接受；惟
      審議本案各項工程邀標及得標廠商類別，顯與設計單位宣稱理由不符，此時，
      分開發包成七項工程將造成施工時產生多重界面，並不符合成本效益及品質控
      制，亦有違類似工程專業分標之之慣例；緣此，該工程設計規劃細分為七項工
      程，似有意符合『嘉義縣政府暨各機關學校辦理營繕工程購置定製變賣財物作
      業程序表』中，金額在二百萬元以下之工程僅須辦理比價手續即可之規定，以
      利辦理比價；該工程底價之訂定，根據核定底價、決標金額與再轉包金額，顯
      有違常規，且差價太大。」有行政院公共工程委員會八十九年七月十三日（八
      九）工程術字第八九０一九六０六號函及所附鑑定書（編號：０一三號）在卷
      可稽。
（六）本件被告巳○○就「充實鄉鎮展演計畫」工程，提供「六興工程顧問有限公司
      」、「文亞工程顧問有限公司」、「誠揚工程顧問有限公司」三家公司設計規
      劃之估價單交由鄉公所民政課員寅○○辦理比價，而後「六興工程顧問有限公
      司」得標進行設計規畫，巳○○即指示「六興工程顧問有限公司」之負責人戌
      ○○將該「充實鄉鎮展演計畫」工程分別設計規劃細分為七項工程，且各項工
      程發包金額則設計為二百萬元以下，俾便於規避「機關營繕工程及購置定製變
      賣財物稽察條例」及「嘉義縣政府暨各機關學校辦理營繕工程購置定製變賣財
      物作業程序表」所規定二百萬元以上金額之工程需辦理公開招標之規定，使巳
      ○○之姑丈乙○○及友人未○○得以順利承攬該項工程，戌○○亦據此將「充
      實鄉鎮展演計畫」工程設計規劃細分為舞臺音響工程、舞臺布幕工程、舞臺燈
      光工程、空調工程、窗簾工程、土木工程、座椅工程共計七項，每項細部工程
      發包金額均在二百萬元以下，且在設計規劃部分工程成本時，未依工程實際成
      本及得標廠商合理利潤認列，待戌○○製作工程預算書完成設計規劃後，由子
      ○○於八十五年六月底前辦理發包比價作業，未○○、乙○○乃借用大川水電
      材料工程行、滿城水電工程行、明輝水電工程處、一允營造股份有限公司、玉
      霖營造有限公司、上立營造有限公司、太龍營造股份有限公司、天翔水電工程
      行、宏建土木包工業、東億水電行、光洋水電行、銘晟營造有限公司之牌照作
      為借牌比價承攬前開七項工程之用，而子○○於辦理「充實鄉鎮展演計畫」七
      項工程之比價作業時，明知乙○○與未○○借牌參與該七項工程之比價，仍接
      受巳○○之指示，簽擬前開七項工程由乙○○、未○○所借牌之廠商進行之公
      文書送巳○○批閱，而於八十五年六月二十九日，以簽呈將前開「充實鄉鎮展
      演計畫」舞臺音響工程及空調工程簽註交由大川水電材料工程行、滿城水電工
      程行、明輝水電工程處三家比價，土木工程及座椅工程交由一允營造股份有限
      公司、玉霖營造有限公司、上立營造有限公司三家比價，舞臺燈光工程交由天
      翔水電工程行、東億水電行、光洋水電行三家比價，舞臺布幕工程及窗簾工程
      交由太龍營造有限公司、宏建土木包工業、銘晟營造有限公司三家比價，子○○再依據巳○○指示通知未○○、乙○○領取前開七項細部工程之投標資料，
      乙○○、未○○二人於領得投標資料後，即以前開廠商之名義，將參與比價之
      投標資料填寫後寄回溪口鄉公所參與比價，巳○○、子○○乃於八十五年七月
      六日上午十時辦理開標作業時，由子○○、巳○○共同製作前開七項工程之比
      價紀錄表進行比價，使乙○○、未○○順利以大川水電材料行名義標得舞臺音
      響工程及空調工程，以天翔水電工程行名義標得舞臺燈光工程，以一允營造股
      份有限公司名義標得座椅工程及土木工程，以太龍營造股份有限公司名義標得
      舞臺布幕工程及窗簾工程，乙○○、未○○二人以借牌比價方式標得上述工程
      後，因其二人對各該工程主要施工部分並無施作能力，並經由戌○○之介紹，
      藉由轉包方式，將前述工程部分交由其他廠商施工之事實，已如前述，被告巳
      ○○、子○○均明知前開參與比價廠商之投標資料均係乙○○、未○○二人借
      牌後所提出，前開參與比價廠商非有實際競標行為，竟仍製作不實之比價紀錄
      表進行比價，被告巳○○、子○○與乙○○、未○○顯係共同基於公務員明知
      不實事項而登載於職務上所掌公文書之犯意聯絡，而為偽造文書之行為，並據
      以行使，使乙○○、未○○得以借牌得標承作工程，顯然足生損害於嘉義縣溪
      口鄉公所對前開工程發包比價之正確性及公文書之正確性；又巳○○、子○○
      、戌○○三人之前開行為，使乙○○、未○○順利得標，並藉由轉包獲得前開
      工程合理利潤以外之利益，均為不法利益，被告巳○○、子○○、戌○○顯係
      共同對於主管之事務，直接圖利乙○○、未○○。
（七）至圖利之金額，本件被告乙○○、未○○二人借牌攬得前開工程後，因對於部
      分施工內容無承作能力，乃藉由轉包方式，將前述工程部分交由其他廠商施工
      ，已如前述，其中被告乙○○、未○○就座椅工程領得工程款金額一百九十五
      萬六千元，轉包予台南椅業企業有限公司之轉包金額為一百二十萬元，轉包部
      分為座椅工程之全部之事實，業據被告戌○○、證人亥○○陳述在卷（見本院
      八十八年十二月九日訊問筆錄、八十八年十二月二十九日訊問筆錄、證人亥○○八十七年七月六日調查筆錄），且有溪口鄉公庫支票影本一紙在卷可稽，是
      被告乙○○、未○○二人就座椅工程，藉由轉包即獲利七十五萬六千元（00
      00000－000000）；空調工程部分領得工程款金額一百九十六萬八
      千五百元，轉包予益祿空調設備有限公司一百二十九萬一千五百元，轉包部分
      為空調工程百分之八十之事實，有溪口鄉公庫支票影本一紙、益祿空調設備有
      限公司發票影本二紙在卷可證，且據證人益祿空調設備有限公司負責人丑○○
      證述在卷（見本院八十八年十二月二十九日訊問筆錄、證人丑○○八十七年七
      月六日調查筆錄），是被告乙○○、未○○就空調工程轉包部分即獲利二十八
      萬三千三百元（0000000  00％－0000000）；舞台音響工程
      領得工程款金額為一百九十六萬元，轉包予超進音響燈光有限公司一百零三萬
      九千五百元，轉包範圍為除估價單所示「各式線料接頭」（７８６００元）、
      「各式五金另件」（３９３００元）外之部分之事實，有溪口鄉公庫支票影本
      一紙、超進音響燈光有限公司發票影本一紙在卷可證，且據被告乙○○陳述在
      卷（見本院八十八年十二月九日訊問筆錄、八十七年六月十八日調查筆錄），
      是被告乙○○、未○○就舞台音響工程轉包部分獲利為八十萬二千六百元（0
      000000－00000－00000－000９５００）；舞台布幕工程
      領得工程款為一百九十六萬五千元，透過超進音響燈光有限公司轉包予奇億裝
      潢企業有限公司一百萬元，轉包範圍為廠商估價單所列編號一至十六項之事實
      ，有溪口鄉公庫支票影本一紙、奇億裝潢企業有限公司發票影本二紙在卷可稽
      ，且經被告戌○○陳述在卷（見本院八十八年十二月九日訊問筆錄），是被告
      乙○○、未○○就舞台布幕工程轉包部分獲利為六十四萬六千五百七十三點三
      元（0000000－00000架設費用－１１８２６運雜費－７８８４０
      安裝測試調整費－１９７１０勞工衛生設備費－１８８３４０‧７包商稅什－
      0000000）；舞台燈光工程領得工程款一百九十六萬一千一百元，轉包
      予超進音響燈光有限公司一百零一萬三千二百五十元，轉包範圍為廠商估價單
      所列編號一至八項之事實，有溪口鄉公庫支票影本一紙、超進音響燈光有限公
      司發票影本二紙在卷可稽，且據證人即超進音響燈光有限公司負責人辰○○證
      述在卷（見本院八十八年十二月三十日訊問筆錄），是被告乙○○、未○○就
      舞台燈光工程轉包部分獲利為十五萬九千六百八十元（0000000－00
      000編號九－１２９５８編號十－１１３８４編號十一－１９４４０編號十
      0－000000編號十三－１９６３０編號十0－000000編號十五－
      ５８８９１編號十六－２９４４５編號十七－１４７２２編號十0－0000
      00編號十0－0000000）；窗簾工程領得工程款九十九萬五千元，轉
      包予侯啟文六十萬元，轉包部分為包商估價單所示窗簾盒以外之事實，有溪口
      鄉公庫支票影本一紙在卷可證，且據證人侯啟文證述在卷（見證人侯啟文八十
      七年四月二十三日調查筆錄），是被告乙○○、未○○就窗簾工程轉包部分即
      獲利三十四萬五千六百二十二點七一元（000000－00000‧２９窗
      簾盒－６０００００）；土木工程部分，其中花黎木地板施作則由株茂木業有
      限公司施工，株茂木業有限公司提出之統一發票，每平方公尺為一千二百十元
      ，而乙○○、未○○所提出包商估價單所載為每平方公尺二千七百五十四元，
      其中差距一千五百四十四元，而施作之面積為二百三十三平方公尺之事實，有
      株茂木業有限公司統一發票影本一紙、土木工程包商估價單影本一紙在卷可證
      ，故此部份被告乙○○、未○○就土木工程轉包部分即獲利三十五萬九千七百
      五十二元（0000  000）；依上所述，被告乙○○、未○○二人就上揭
      七項工程，藉由轉包方式即獲利總計三百三十五萬三千五百二十八點零一元，
      其二人實際並未施工承作各該轉包工程，只藉由轉包即獲利如上數額之利益，
      且各該轉包之金額原已包含該承包廠商之合理利潤，故其得款之金額與轉包金
      額間之差距，明顯係超越合理之利潤外之所得，該所得數額之利益為不法利益
      甚明；至於被告乙○○、未○○所得其他工程款，該部分工程或係被告乙○○
      、未○○自行施工承作，尚無證據證明係藉由轉包獲利，且各該工程依據現有
      事證，並無瑕疵問題，故尚無證據證明被告乙○○、未○○就該部分工程款所
      得為不法利益，在此敘明。
（八）被告子○○於偵查中已就其辦理「充實鄉鎮展演計畫」七項工程之比價作業，
      遴選參與比價廠商，係依據巳○○所交付得參與比價廠商之名單，簽擬前開七
      項工程之比價廠商資料之公文送巳○○批閱，於八十五年六月二十九日，以簽
  呈將前開「充實鄉鎮展演計畫」舞臺音響工程及空調工程簽註交由大川水電材
      料工程行、滿城水電工程行、明輝水電工程處三家比價，土木工程及座椅工程
      交由一允營造股份有限公司、玉霖營造有限公司、上立營造有限公司三家比價
      ，舞臺燈光工程交由天翔水電工程行、東億水電行、光洋水電行三家比價，舞
      臺布幕工程及窗簾工程交由太龍營造有限公司、宏建土木包工業、銘晟營造有
      限公司三家比價，而後更依據巳○○之指示通知未○○、乙○○二人領取前開
      七項細部工程之空白標單，而將舞臺音響工程、空調工程之空白標單六份交付
      乙○○，而其餘五項工程之空白標單則交付未○○，其未曾通知參與比價得標
      之廠商領取標單之事實陳述在卷（見其調查筆錄）；而被告戌○○於偵查中亦
      就巳○○曾以電話與其聯繫，要其開立「充實鄉鎮展演計畫」工程之設計監造
      費估價單送溪口鄉公所，其乃開立估價單送溪口鄉公所交巳○○收執，而在「
      六興工程顧問有限公司」得標設計規劃前開工程後，其曾至溪口鄉公所造訪巳
      ○○，研討有關設計之相關細節，巳○○除告知該計劃經費金額外，亦當場告
      知施作內容之概要，並詢及可否依據施作內容之互異，而分別設計為數項工程
      ，因其曾事先親至該計劃預定施作現場勘查過，致乃當場向巳○○提出將該計
      劃分為七項工程予以設計，經巳○○認可後，其乃要求「六興工程顧問有限公
      司」所屬設計人員將該計劃分為七項工程進行設計，因巳○○已明示將該計劃
      分別設計為數項工程，其已知悉巳○○欲將該計劃分為數項工程，以俾採比價
      方式發包，所以其乃要求所屬就各工程之設計及其發包金額均管制在二百萬元
      以下，以符合嘉義縣政府所頒營繕規定中，得採比價方式發包之相關規定之事
      實，陳述明確在卷（見其調查筆錄）；被告子○○、戌○○既於本件刑事追訴
      機關發覺其犯行後，自動供述不利於己之犯罪事實，已對本件犯罪事實為具體
      之陳述，均自係對犯罪行為為自白，在此敘明。
（九）綜上所述，本件事證明確，被告巳○○、乙○○、未○○、子○○、戌○○等
      人所辯，顯係卸責之詞，不足採信，其五人犯行均堪認定。
二、查被告巳○○行為時任職嘉義縣溪口鄉鄉長，子○○則為溪口鄉公所總務，其二
    人對於溪口鄉公所工程之發包比價，依法令於職務上對該等事務有主持及執行之
    權，故該等事務係其二人主管事務，其二人顯係依據法令從事於公務之人員；另
    查被告等人行為後，貪污治罪條例已於八十五年十月二十三日修正公布，同年月
   二十五日生效，被告巳○○所犯對於主管之事務直接圖利罪，修正後貪污治罪條
    例（新法）第六條第一項第四款法定刑併科罰金之數額，已從修正前貪污治罪條
    例（舊法）所定新台幣一百萬元以下，大幅提高為新台幣三千萬元以下（新舊法
    條次相同），是比較新舊法，以舊法有利於被告巳○○，是被告巳○○所犯圖利
    犯行部分，應適用舊法；至於被告戌○○、子○○二人所犯對於主管之事務直接
    圖利罪，修正後貪污治罪條例（新法）第六條第一項第四款法定刑併科罰金之數
    額，雖從修正前貪污治罪條例（舊法）所定新台幣一百萬元以下，大幅提高為新
    台幣三千萬元以下，惟新法第八條第二項前段規定：「犯第四條至第六條之罪，
    在偵查中自白，如有所得並自動繳交全部所得財物者，減輕其刑」，察其意旨，
    顯見犯該法第四條至第六條之罪而有所得者，除在偵查中自白外，尚須具備自動
    繳交全部所得財物之要件，始能依該項規定減輕其刑，若無犯罪所得，因其本無
    所得，自不生應否具備該要件之問題，僅在偵查中自白，即有上開規定之適用，
    而被告戌○○、子○○二人所為僅圖利乙○○、未○○，其本身並無所得，被告
    戌○○、子○○二人復在偵查中自白，與上開必減其刑之規定相符，而依舊法第
    八條規定，犯第四條至第六條之罪，在偵查中自白者，僅得減其刑，又有期徒刑
    必減者，其最高度及最低度應併減輕之，得減者，僅係得以減輕其刑，被告戌○○、子○○二人所犯對於主管之事務直接圖利罪，新法第六條第一項第四款法定
    刑併科罰金之數額，雖較舊法為多，但適用新法第八條第二項前段為必減其刑，
    適用舊法第八條則僅得減其刑，適用新法處斷之最高度刑顯較適用舊法處斷之最
    高度刑為輕，綜合比較結果，自以適用新法對被告戌○○、子○○較為有利，應
    整體適用新法；是核被告巳○○於主管之事務，直接圖利他人，係犯八十五年十
    月二十三日修正前貪污治罪條例第六條第一項第四款圖利罪；被告子○○係犯貪
    污治罪條例第六條第一項第四款圖利罪，被告戌○○雖不具公務員身分，然與被
    告巳○○就圖利犯行，有犯意聯絡及行為分擔，依貪污治罪條例第三條規定，仍
    應依該條例處斷，亦為共同正犯，故核被告戌○○所為，亦係犯貪污治罪條例第
    六條第一項第四款圖利罪；又被告巳○○、子○○、乙○○、未○○共同製作不
    實之比價紀錄，並據以行使，此部份被告巳○○、子○○係犯刑法第二百十六條
    、第二百十三條之行使公務員登載不實文書罪，被告乙○○、未○○雖不具公務
    員身分，然與被告巳○○、子○○就行使公務員登載不實文書犯行，有犯意聯絡
    及行為分擔，依刑法第三十一條第一項規定，亦為共同正犯，被告乙○○、未○○係犯刑法第二百十六條、第二百十三條之行使公務員登載不實文書罪；被告巳
    ○○與被告子○○，被告巳○○與被告戌○○，均對於圖利犯行，有犯意之聯絡
    及行為之分擔，皆為共同正犯；被告巳○○、子○○、乙○○、未○○四人對於
    行使公務員登載不實文書犯行，亦有犯意之聯絡及行為之分擔，亦均為共同正犯
    ；被告巳○○、子○○、乙○○、未○○四人登載不實公文書後復持以行使，登
    載不實公文書之低度行為為高度之行使行為所吸收，不另論罪；被告巳○○、子
    ○○二人行使公務員登載不實文書，目的係在圖利被告乙○○、未○○，被告巳
    ○○、子○○所犯上開二罪，有方法結果之牽連關係，應從一重之圖利罪論處；
    被告子○○、戌○○於偵查中自白，符合貪污治罪條例第八條第二項減輕其刑之
    規定，應依法減輕之；另公訴意旨所犯法條欄雖未論及被告巳○○、子○○、乙○○、未○○犯有刑法第二百十六條、第二百十三條之行使公務員登載不實文書
    罪，然起訴書犯罪事實已有述及，是本院自得就其四人所犯刑法第二百十六條、
    第二百十三條之行使公務員登載不實文書犯行論罪，在此敘明；查被告巳○○身
    為嘉義縣溪口鄉鄉長，受溪口鄉民之付託，原應戮力從公，為民服務，以不負鄉
    民之期待，竟與戌○○等人同謀，借工程發包機會，圖利其姑丈乙○○及其友人
    未○○，而子○○身為公務人員，不知依法行事，接受鄉長之指示，而共同圖利
    他人，爰分別審酌被告巳○○、子○○、戌○○、乙○○、未○○五人犯罪之動
    機、目的、手段、品行、被告巳○○、乙○○、未○○否認所犯之態度等一切情
    狀，分別量處如主文所示之刑；而被告巳○○、子○○、戌○○既均經宣告有期
    徒刑之刑，被告巳○○修正前貪污治罪條例第十六條規定，被告子○○、戌○○
    應依貪污治罪條例第十七條規定，均宣告主文所示之褫奪公權；另被告乙○○、
    未○○與公務員勾結圖利，其二人所犯共同行使公務員登載不實文書罪，業經本
    院宣告六月以上有期徒刑在案，本院認依其二人犯罪之性質，有褫奪公權之必要
    ，爰據以宣告其二人均褫奪公權二年，在此敘明。
三、公訴意旨另以：被告乙○○、未○○二人與嘉義縣溪口鄉鄉長巳○○、總務子○○、民政課課員寅○○、「六興工程顧問有限公司」負責人戌○○等人基於共同
    犯意聯絡，趁八十五年間溪口鄉公所辦理「八十五年度充實鄉鎮展演計畫」工程
    時，渠等明知該項計畫經費來源同一，且施作地點均在嘉義縣溪口鄉溪口國民小
    學中正堂，依據現行「機關營繕工程及購置定製變賣財物稽察條例」及「嘉義縣
    政府暨各機關學校辦理營繕工程購置定製變賣財物作業程序表」之規定，應採取
    公開招標之方式，不得以比價方式辦理發包事宜，然巳○○為圖使其被告未○○
    、乙○○順利承攬上開工程獲取利益，乃於八十五年五月間，該工程進行設計規
    畫時，將該工程委由熟識之六興工程顧問有限公司進行設計規畫，且巳○○指示
    該公司之負責人戌○○將上開工程細分為七項工程，且金額設計為依據前開嘉義
    縣標準表得比價之範圍，戌○○即依據巳○○之指示，將前揭工程細分為舞臺音
    響工程、舞臺布幕工程、舞臺燈光工程、空調工程、窗簾工程、土木工程、座椅
    工程七項，且每項細部工程金額均在二百萬元以下，俾便於被告未○○、乙○○
    以比價方式承攬之，而後被告未○○、乙○○因未具承包廠商之資格，故借用具
    資格廠商之牌照參與比價，嗣巳○○將未○○、乙○○所借牌之廠商資料交付子
    ○○，指示子○○簽擬前開細部七項工程之比價廠商資料之公文書送批閱，子○○遂於八十五年六月二十九日，依據巳○○之指示，將舞臺音響工程及空調工程
    簽註交由大川水電材料工程行、滿城水電工程行、明輝水電工程處三家比價，土
    木工程及座椅工程交由一允營造股份有限公司、玉霖營造有限公司、上立營造有
    限公司三家比價，舞臺燈光工程交由天翔水電工程行、東億水電行、光洋水電行
    三家比價，舞臺布幕工程及窗簾工程交由太龍營造有限公司、宏建土木包工業、
    銘晟營造有限公司三家比價，巳○○核閱後即指示子○○通知未○○、乙○○領
    取前開七項細部工程之投標資料，子○○依指示將舞臺音響工程、空調工程之投
    標資料交付乙○○，而其餘五項工程之投標資料則交付未○○，而乙○○、未○○領得投標資料後，即假借前開廠商之名義，自行或委託他人填寫後寄回溪口鄉
    公所，而巳○○及子○○均知此情事，仍於八十五年七月六日辦理開標作業，使
    乙○○、未○○順利得以比價方式標得上述工程，而因未○○、乙○○二人並無
    工程施作能力，乃在戌○○介紹下，將舞臺音響工程、舞臺燈光工程轉包予超進
    音響燈光有限公司，轉包金額分別為一百零三萬九千五百元及一百零一萬三千二
    百五十元，空調工程轉包予益祿空調設備有限公司，轉包金額一百二十九萬一千
    五百元，座椅工程轉包予台南椅業企業有限公司，轉包金額一百二十萬元，舞臺
    布幕工程轉包予奇億裝潢企業有限公司，轉包金額一百萬元，窗簾工程轉包予侯
    啟文，轉包金額六十萬元，而後於八十五年九月間，前開工程完工驗收後，寅○○明知乙○○與未○○與上開廠商並無任何關連，竟仍批示付款予上開廠商，並
    由二人將款項領走，至少圖利二人四百六十八萬八千八百五十元之不法利益，因
    認被告乙○○、未○○二人此部份亦犯貪污治罪條例第六條第一項第四款之圖利
    罪嫌。
四、按犯罪事實應依證據認定之，無證據不得推定其犯罪事實；又不能證明被告犯罪
    者，應諭知無罪之判決，刑事訴訟法第一百五十四條、第三百零一條第一項分別
    定有明文；又貪污治罪條例第六條第一項第四款、第五款所規定之圖利罪，為身
    分犯之一種，若無公務員身分之人與公務員共犯該罪時，必該無身分關係者與公
    務員相聚合，朝同一目標，共同圖私人不法利益，始克相當；倘公務員所圖得之
    不法利益，係取自該無身分關係之人，或公務員圖利之對象即為該無身分關係之
    人，因係處於對向關係，該無身分關係者，除涉犯他項罪名外，尚不能遽依公務
    員圖利罪之共犯論擬。此觀無身分關係者，向公務員行賄，而公務員對之圖利時
    ，關於職務上行為賄賂，僅處罰公務員；對於違背職務行為賄賂，則就行賄者與
    受賄者，分設不同之處罰規定，該無身分關係者，均不與該公務員論以共同正犯
    自明（最高法院八十七年度台上字第二二五一號、八十八年度台上字第五七四一
    號判決參照）；經查，本件公訴意旨內容所述，被告未○○、乙○○二人係受被
    告巳○○、寅○○、子○○、戌○○四人所圖利之對象，彼此係處於對向關係，
    又被告未○○、乙○○二人並無公訴意旨所指圖利犯行之公務員身分關係，是縱
    使被告巳○○、寅○○、子○○、戌○○有如公訴意旨所稱之圖利犯行，被告未
    ○○、乙○○二人之行為，仍與圖利罪要件未合，是公訴人所指述被告未○○、
    乙○○所涉圖利犯行，尚有誤會，此部分不能論以被告未○○、乙○○犯罪，原
    均應為無罪之諭知，惟公訴意旨認此部分與前揭論罪科行部分有連續犯之裁判上
    一罪關係，爰均不另為無罪之諭知。
貳、無罪部分：
一、公訴意旨略以：被告寅○○係溪口鄉公所之民政課辦事員，為依據法令從事公務
    之人，於八十五年間，溪口鄉接受行政院文化建設委員會補助一千一百二十五萬
    元，且自行提撥二百五十萬元配合款，藉以經辦「八十五年度充實鄉鎮展演計畫
    」，寅○○為承辦人員，其明知該項計畫經費來源同一，且施作地點均在嘉義縣
    溪口鄉溪口國民小學中正堂，依據現行「機關營繕工程及購置定製變賣財物稽察
    條例」及「嘉義縣政府暨各機關學校辦理營繕工程購置定製變賣財物作業程序表
    」之規定，應採取公開招標之方式，不得以比價方式辦理發包事宜，且巳○○為
    圖使其友人未○○及姑丈乙○○順利承攬上開工程獲益，乃於八十五年五月間，
    該項工程進行規劃時，將該工程委由熟識之「六興工程顧問有限公司」進行設計
    規劃，寅○○竟接受鄉長巳○○之指示，簽擬由「六興工程顧問有限公司」進行
    設計規畫，而後巳○○指示「六興工程顧問有限公司」之負責人戌○○將上開工
    程細分為七項工程，且金額設計為二百萬元以下，以規避公開招標之規定，戌○○乃依據巳○○之指示，將前揭工程細分為舞臺音響工程、舞臺布幕工程、舞臺
    燈光工程、空調工程、窗簾工程、土木工程、座椅工程七項，且每項細部工程金
    額均在二百萬元以下，俾便於未○○、乙○○以比價方式承攬之，而因未○○、
    乙○○均未具承包廠商之資格，乃借用具資格廠商之大川水電材料工程行、滿城
    水電工程行、明輝水電工程處、一允營造股份有限公司、玉霖營造有限公司、上
    立營造有限公司、太龍營造有限公司、天翔水電工程行、宏建土木包工業、東億
    水電行、光洋水電行、銘晟營造有限公司等之牌照圍標，嗣巳○○將該十二家廠
    商資料交付子○○，指示子○○簽擬前開細部七項工程之比價廠商資料之公文書
    送批閱，子○○遂於八十五年六月二十九日，依據巳○○之指示，將舞臺音響工
    程及空調工程簽註交由大川水電材料工程行、滿城水電工程行、明輝水電工程處
    三家比價，土木工程及座椅工程交由一允營造股份有限公司、玉霖營造有限公司
    、上立營造有限公司三家比價，舞臺燈光工程交由天翔水電工程行、東億水電行
    、光洋水電行三家比價，舞臺布幕工程及窗簾工程交由太龍營造有限公司、宏建
    土木包工業、銘晟營造有限公司三家比價，巳○○閱後即指示子○○通知未○○
    、乙○○領取前開七項細部工程之投標資料，子○○依指示將舞臺音響工程、空
    調工程之投標資料交付乙○○，而其餘五項工程之投標資料則交付未○○，而乙○○、未○○領得投標資料後，即假借前開廠商之名義，自行或委託他人填寫後
    寄回溪口鄉公所，而巳○○及子○○均知此情事，仍於八十五年七月六日辦理開
    標作業，使乙○○、未○○順利以大川水電材料行名義幾近核定底價金額標得舞
    臺音響工程及空調工程，以天翔水電工程行名義幾近核定底價金額標得舞臺燈光
    工程，以一允營造股份有限公司名義幾近核定底價金額標得座椅工程及土木工程
    ，以太龍營造股份有限公司名義幾近核定底價金額標得舞臺布幕工程及窗簾工程
    ，乙○○、未○○二人以圍標比價方式標得上述工程後，因並無施作能力，乃在
    戌○○介紹下，將舞臺音響工程、舞臺燈光工程轉包予超進音響燈光有限公司，
    轉包金額分別為一百零三萬九千五百元及一百零一萬三千二百五十元，空調工程
    轉包予益祿空調設備有限公司，轉包金額一百二十九萬一千五百元，座椅工程轉
    包予台南椅業企業有限公司，轉包金額一百二十萬元，舞臺布幕工程轉包予奇億
    裝潢企業有限公司，轉包金額一百萬元，窗簾工程轉包予侯啟文，轉包金額六十
    萬元，嗣於八十五年九月間，前開工程完工驗收後，被告寅○○明知乙○○與未
    ○○與上開廠商並無任何關連，竟仍批示付款予上開廠商，並由乙○○、未○○
    二人將工程款項領走，致使乙○○、未○○得有不法利益；因認被告寅○○涉犯
    貪污治罪條例第六條第一項第四款之圖利罪嫌等語。
二、按犯罪事實應依證據認定之，無證據不得推定其犯罪事實；又不能證明被告犯罪
    者，應諭知無罪之判決，刑事訴訟法第一百五十四條、第三百零一條第一項分別
    定有明文；又按戡亂時期貪污治罪條例及刑法上之公務員對於監督之事務圖利罪
    ，均以行為人確有為自己或第三人圖取不法利益之犯意為構成要件，若僅屬處理
    不當而不能證明行為人之行為有圖取不法利益之故意，尚難以本條之罪相繩（最
    高法院六十六年度台上字第二六五四號判決參照），而圖利罪，固不以圖利自己
    為限，要必有為自己或第三人圖取不法利益之犯意，始克當之，而有無此項犯意
    ，又須依證據認定，不得僅以公務員所為失當行為之結果，使人獲得不法利益，
    據以推定該公務員自始即有圖利他人之犯意；又公務員對於主管事務圖利罪，必
    須對主管之事務有圖利之意思，而表現於行為，始與犯罪構成要件相符，若僅處
    理事務不當，尚未表現有圖利之意思，即難以該罪相繩（最高法院七十年度台上
    字第五０一號判決參照）；本件公訴意旨指稱被告寅○○涉有上開犯行，係以被
    告寅○○依據被告巳○○之指示，將前開工程之設計規劃簽由「六興工程顧問有
    限公司」進行設計規劃，而後由「六興工程顧問有限公司」之負責人戌○○將上
    開工程細分為七項工程，且金額設計為二百萬元以下，以規避公開招標之規定，
    嗣於八十五年九月間，前開工程完工驗收後，被告寅○○明知乙○○與未○○與
    上開廠商並無任何關連，竟仍簽擬簽呈付款予上開廠商，並由乙○○、未○○二
    人將工程款項領走，致使乙○○、未○○得有不法利益為依據；訊據被告寅○○
    堅決否認有圖利他人之犯行，辯稱：其任職溪口鄉公所民政課，前開「八十五年
    度充實鄉鎮展演計畫」工程之設計規劃雖依據放置於其桌上之三家廠商估價單辦
    理，然就上開工程應交予何廠商規劃部分，係依當時之法令規定確實有簽呈三家
    廠商參與比價，且「六興工程顧問有限公司」得標又係因其所提出之估價單之價
    格為最低，故其辦理設計規劃之比價，應無不法，至於乙○○、未○○得有利益
    ，與其行為應無因果關係，另就工程驗收部分，其就工程有何弊端並不清楚，驗
    收後其依據廠商之完工驗收資料及發票據以簽擬公文辦理會算請款，然其僅審核
    廠商之請款文書是否具備，而依法簽請民政課課長、財政課長、主計員、秘書、
    鄉長之同意後，再由廠商向財政課及主計等領款，其僅就其職務範圍內為文書之
    審核，並無不法之行為，並未有參與圖利犯行等語。
三、經查：
（一）本件溪口鄉公所「八十五年度充實鄉鎮展演計畫」工程舉辦當時，被告寅○○
      任職於溪口鄉公所民政課課員，負責前開工程之設計規劃，因溪口鄉公所無工
      程技士之編制，因此將前開工程委託工程設計顧問公司的方式辦理，而民政課
      負責之工程，在委託工程顧問公司設計規劃，均是由鄉長巳○○自行找三家顧
      問公司比價等情，業據被告寅○○於調查時陳述在卷，核與證人即溪口鄉公所
      民政課長莊芳時於調查中陳述情節相符；又據被告戌○○所陳述，其提出估價
      單係依據被告巳○○之通知，已如前述，證人即文亞工程顧問有限公司負責人
      午○○證稱認識巳○○，但不認識寅○○等語（見本院八十八年二月二十五日
      訊問筆錄），另被告寅○○委託工程設計顧問公司辦理前揭工程之設計規劃，
      係依據「六興工程顧問有限公司」、「文亞工程顧問有限公司」、「誠揚工程
      顧問有限公司」三家公司所提出設計規劃之估價單進行比價，因「六興工程顧
      問有限公司」提出之規劃設計監造費最低，其乃簽擬由「六興工程顧問有限公
      司」得標進行設計規畫，並經鄉長巳○○核定後，由「六興工程顧問有限公司
      」負責設計規劃之事實，亦有卷附「六興工程顧問有限公司」、「文亞工程顧
      問有限公司」、「誠揚工程顧問有限公司」三家公司之估價單三紙、簽呈一紙
      可證；是被告寅○○所供述係依據三家廠商估價單進行比價，擇價格最低者得
      標等語，應堪為信，而其既實際進行比價，並取價格最低者得標，又未與參與
      比價廠商有所聯繫，是否有為自己或第三人圖取不法利益，即非無疑。
（二）再以前開工程經「六興工程顧問有限公司」設計規劃後，寅○○即將工程送交
      嘉義縣政府審核底價，待嘉義縣政府審核後，寅○○即將工程交由總務即被告
      子○○負責發包之事實，亦據被告子○○、證人莊芳時陳述在卷；而其後工程
      參與比價廠商之選擇、空白標單交由乙○○、未○○二人領走，乃至於比價之
      進行，均係由被告子○○所承辦，寅○○僅止於選擇參與比價廠商之簽呈上會
      簽及於工程比價進行時列席，此皆有子○○所製作選擇參與比價廠商之簽呈及
      工程比價紀錄在卷可稽，是寅○○既未承辦前揭工程之比價發包，而本院亦查
      無被告寅○○介入工程比價發包之情事，是此部份亦難謂被告寅○○有不法圖
      利乙○○、未○○之犯行。
（三）至於公訴意旨指稱被告寅○○負責工程之設計規劃，而使前揭工程設計規劃為
      七項小工程，又工程驗收後，寅○○製作簽呈核撥工程款予承作廠商，而使乙○○、未○○領得工程款，有圖利乙○○、未○○二人之嫌等情；然工程之設
      計規劃廠商之選擇名單，寅○○雖係依據鄉長巳○○之指示，依據比價後而簽
      呈由「六興工程顧問有限公司」得標，然工程如何設計規劃，細分為七項工程
      等，均係鄉長巳○○與「六興工程顧問有限公司」負責人戌○○所研擬，已如
      前述，無證據證明寅○○知情且有參與，況工程本係較專業之領域，且設計規
      劃者為廠商，既無事證證明寅○○有參與細分工程之協議，尚不得以工程被細
      分為七項工程，即認為寅○○有圖利他人之行為；另寅○○所製作撥款簽呈，
      均於簽呈時附上承作廠商所提供之發票結算書為據，有前揭撥款簽呈七紙在卷
      可稽，又前揭工程於完工後，寅○○負責驗收，驗收後迄今並無事證證明前揭
      工程有瑕疵問題，是寅○○於驗收後依據承作廠商所提之發票、工程結算書而
      簽擬撥款簽呈，應無不當，縱使其依據未○○所交付之土木工程及窗簾工程之
      統一發票及乙○○所交付之空調工程及舞台音響工程之統一發票辦理請款手續
      ，亦應無圖他人不法利益之意圖。
（四）至於寅○○於簽呈比價當時，忽視主計員呂穗枝所簽擬之意見，而未依據各機
  關委託技術顧問機構承辦技術處理要點之規定辦理比價廠商之選擇，然前據證
      人即溪口鄉公所民政課長莊芳時證述，因溪口鄉公所無工程技士之編制，因此
      而民政課負責之工程，在委託工程顧問公司設計規劃，均是由鄉長巳○○自行
      找三家顧問公司比價等語，是本件寅○○亦係依據慣例，由巳○○所提供之比
      價廠商名單之估價單，選擇規劃設計監造費最低者得標，該行為或有未依程序
      ，然其既非與戌○○有所謀議，應非有不法圖利他人之意圖。
（五）綜上所述，公訴人所述被告寅○○圖利之證據尚有不足，無法遽以認定被告有
      公訴意旨所指之犯行，此外，本院復查無其他積極證據足認為被告寅○○有圖
      利犯行，此部分不能證明被告寅○○犯罪，自應依法諭知被告寅○○無罪之判
      決。
據上論斷，應依刑事訴訟法第二百九十九條第一項前段、第三百零一條第一項、修正
前貪污治罪條例第二條前段、第六條第一項第四款、第十六條、貪污治罪條例第二條
前段、第三條、第六條第一項第四款、第八條第二項、第十七條、刑法第二條、第十
一條前段、第二百十三條、第二百十六條、第二十八條、三十一條第一項、第三十七
條第一項、第二項、第三項、第五十五條，判決如主文。
本案經檢察官陳仁智到庭執行職務
中    華    民    國      八十九     年       八     月     三十一   日
                                      臺灣嘉義地方法院刑事第二庭
                                          法  官  陳  杰  正
右正本證明與原本無異。
如不服本判決，應於判決送達後十日內向本院提出上訴狀( 應附繕本 )。
中    華    民    國      八十九     年       九     月       二     日
                                          書記官  李  彩  娥
附錄法條：
貪污治罪條例第六條第一項：有左列行為之一者，處五年以上有期徒刑，得併科新
                          台幣壹百萬元以下罰金：
                  第四款：對於主管或監督之事務，直接或間接圖利者。
                  第二項：前項之未遂犯罰之。
刑法第二百十三條：
公務員明知為不實之事項，而登載於職務上所掌之公文書，足以生損害於公眾或他人
者，處一年以上七年以下有期徒刑。


司法院資訊處製作；財團法人民間司法改革基金會備份。
